【裁判字號】    89,訴,375
【裁判日期】    890914
【裁判案由】    返還不當得利等
【裁判全文】
臺灣桃園地方法院民事判決  八十九年度訴字第三七五號
    原      告  台灣百樂綠環保科技股份有限公司
    法定代理人  甲○○
    訴訟代理人  莊勝榮律師
    被      告  桃園縣桃園市公所
    法定代理人  陳宗義
    訴訟代理人  許朝財?
    複 代理 人  鄭華合?
右當事人間返還不當得利等事件，本院判決如左：
    主    文
被告應給付原告新台幣貳佰壹拾陸萬陸仟柒佰陸拾伍元及自民國八十九年三月十八日起
至清償日止，按週年利率百分之五計算之利息。
原告其餘之訴駁回。
訴訟費用由被告負擔四分之三，餘由原告負擔。
本判決第一項於原告以新台幣柒拾貳萬貳仟伍佰元為被告供擔保後，得假執行；但被
告如於假執行程序實施前，以新台幣貳佰壹拾陸萬柒仟陸佰壹拾伍元為原告預供擔保
，得免為假執行。
原告其餘假執行之聲請駁回。
    事    實
甲、原告方面：
一、聲明：被告應給付原告新台幣（下同）三百零七萬一千八百八十六元，及自起訴
    狀繕本送達翌日起至清償日止按年息百分之五計算之利息。暨以供擔保為條件請
    准予宣告假執行。
二、陳述：兩造於民國八十八年五月十七日簽訂「桃園市垃圾分類回收及壓縮打包廠
    新建工程」訂立契約（下稱系爭契約），總價四千三百九十九萬九千一十六元，
    原告依約完成工程，詎被告竟無故認定原告完工逾期對原告罰款二百十萬六千七
    百六十五元，又本於契約應實做實付之部分，被告僅支付部分款項，其餘原告已
    施做之八項被告共計八十萬七千九百五十元尚未付款，且試車日數被告少計十日
    共計九萬七千一百七十一元。茲詳述如下：
（一）不當逾期罰款二百一十六萬六千七百六十五元部分：
      依係爭契約兩造約定工程總價四千三百九十九萬九千一十六元，並按照實做數
      量結算，工期一五○日曆天。上開工程於八十八年五月廿六日開工，依據招標
      規範規定，開工至硬體設備工程完工期限九十日，故機械設備本須於八月廿三
      日完成安裝，但被告於八月十三日專案檢討會議決議：在垃圾貯存區水泥牆等
      增設工程辦理期間，壓縮打包之機械設備延緩進廠。被告之工程司吉磊工程顧
      問有限公司（下稱吉磊公司）遂於八十八年十月十五日函請被告通知原告於十
      月十七日進廠安裝所有機械，限期十月二十日安裝完成，十月十八日被告乃以
      桃市清字第八八○五六八七二號函知原告，請即日進廠安裝機械並限期八十八
      年十月二十日前安裝完成，且以八十八年十月十八日被告以桃市清字第八八○
      五六八七三號函知原告，同意展延工期至八十八年十一月三十日。原告於八十
      八年十月二十日完成安裝，並於十月廿一日起試車，至十一月三十日試車及運
      轉成功，被告之驗收證明書亦載明八十八年十一月三十日完工，並於備註欄記
      載准予展延工期至八十八年十一月三十日，足稽原告並無工程逾期。被告竟以
      原告之打包機於十月十一日進口入關逾期四十九天，而罰款二百一十六萬六千
      七百六十五元，查原告之垃圾壓縮打包機進口入關日期為十月十一日，既合乎
      被告通知原告十月十八日進廠之要求，亦未逾越八十八年十一月三十日之完工
      期限，該扣除逾期罰款並無理由，被告應依工程合約給付二百一十六萬六千七
      百六十五元之工程報酬。
（二）實做實算應加帳未付工程金額：八十萬七千九百五十元：
      原告施工期間，被告要求另外施作，尚未給付之工程，尚有：（１）一比三水
      泥砂漿粉刷（２）漆EPOXY（３）3吋PVC管及安裝（４）200mmψHDPE管及埋設
      （５）300mm  RCP管及埋設（６）垃圾壓縮打包機基座Ｕ型溝格柵蓋板安裝（
      ７）輸送機維修孔鑄鐵板及支撐安裝（８）天溝及安裝。上開工程非但有竣工
      圖可資比對，抑且，工程司監工亦在場監督，完工後被告實際使用，被告之結
      算書，亦有上開工程，此實做實算部份工程金額計八十萬七千九百五十元，被
      告應給付原告，被告迄今未給付，原告自得依工程合約請求給付工程款項。
（三）試車及運轉少付九萬七千一百七十一元：
      依招標規範第五項工作期限規定，本標工程硬體設備工程完工期限自開工日起
      計算不得超過九十個日曆天，試車及運轉期限為六十個日曆天，總工程期限為
      一五○個日曆天。本件設備之試車運轉自十月廿一日起至十一月三十日止合計
      四十日，被告應給付四十日之試車及運轉費，惟被告僅支付三十日之款項，短
      付十日之款項，該十日之款項為九萬七千一百七十一元。
（四）前開三項款項合計三百零七萬一千八百八十六元，原告本於工程契約書而為請
      求給付工程款項。
（五）對被告答辯所為陳述：
  １、原告承攬系爭工程結算時，因原告萬般刁難，被告為儘速領取工程尾款，不得
      不先行同意扣款，並交印章交被告承辦人員簽蓋，若原告當時持保留意見簽註
      不同意逾期罰款，自難以領取尾款七百餘萬，又被告以橡皮章簽蓋「本工程款
      結算數量及金額本商同意，特此簽認」，乃被告自行濫用權利，焉有以結算書
      當作協議書之理，原告當時絕無同意扣除逾期罰款及對工程款不爭執之積極意
      思表示。
  ２、逾期罰款部分：
（１）被告八十八年八月十三日之會議是公開行為，該會議記錄是可公開之政府文書
      ，該會議記錄之用語是強制的「要求」原告延緩機械設備進場，該會議記錄經
      工程司吉磊工程顧問公司傳真給原告，吉磊公司受被告所委任，其效力與由被
      告通知同。吉磊公司於八十八年十月十五日函請被告通知原告自八十八年十月
      十七日起進場安裝機械，被告遂於同年十月十八日函知原告進場，所用文字明
      顯易懂，實不需多做推敲，被告於十月二十日隨即完成機械進場安裝，並無逾
      期等情。
（２）八十八年因九二一地震台電不能正常供電，原告無法施工，是以八十八年九月
      二十九日申請展延工期，被告亦同意監造公司吉磊公司之建議，延至八十八年
      十一月三十日完成所有試車運轉及驗收工作。
  ３、加帳部分：
（１）被告及其工程司於答辯狀和庭訊中均坦承系爭八項工程由原告施作無誤，所爭
      執者乃是否為契約內實作實算範圍而已。查被告明知有十八項次之工程係由原
      告施作，卻以「桃園市垃圾壓縮廠隔牆工程」（下稱隔牆工程）發包給其他廠
      商，正式規劃設計為應施作項目，故對於原告施作部分自應予計價付款，若依
      被告所稱原告施作部分應自行吸收，則豈非採雙重認定標準。且於最後結算時
      ，因原告極力爭取，被告不得不依實作實算規定，加帳支付原告其中十項次共
      一百餘萬元價款。被告之支付此十項次，乃因為此十項次工程之項目名稱在本
      系爭新建工程估價單內找得到相同名稱；而被告之所以不支付其他八項次，乃
      因為在本系爭新建工程估價單中找不到相同名稱。
（２）被告之工程司於庭訊中陳述所謂「隔牆工程」已變更設計，純屬虛構，完全與
      事實不符。按任何公共工程若有需變更之處，必須知會相關單位人員及承商辦
      理變更手續，被告及吉磊公司稱「隔牆工程」原設計涵蓋此八項目，後因發現
      設計項目有誤又變更設計，刪除此八項目；但查在「隔牆工程」完工前，甚至
      整個壓縮廠工程完工並試車運轉驗收完成後，原告及吉磊公司從未告知原告，
      可見該「變更設計」全部由被告及吉磊公司黑箱作業，違背正當程序。且證人
      陳茂修先生出庭時表示隔牆工程二十二項目確實由其設計編定，被告亦自認隔
      牆工程原非原告所承包，嗣給原告施作，則該十八項次工程，均屬於隔牆工程
      ，其中十項次已付一百餘萬元，系爭八項次工程既由原告施作且同屬於隔牆工
      程，焉有拒付之理。
  ４、有關試車運轉部分：
（１）被告所支付之十月三十一日至十一月三十日間三十天是屬於工程合約招標規範
      １—１０頁第二至第三行規定的「整廠全系統試車達到連續正常運轉之連續時
      間不得少於三十天」，此乃一般所謂「功能試車」。原告主張少付之十天乃指
      十月二十一日至十月三十日之「各設備之試車」，即同依招標規範１—９頁倒
      數第四行規定的「所有設備與材料安裝完成後，承包商應進行試車工作…」。
      本工程機械設備於八十八年十月廿日安裝完成後，即開始進行各機械設備之試
      車工作，此即一般所說的「空車試車」。於「功能試車」之前一定得先「空車
      試車」，空車試車順利才可以進行功能試車。本工程合約規定試車及運轉期限
      為六十個日曆天，就是空車試車和功能試車總共六十天，其中功能試車至少必
      須連續三十天。
（２）被告所謂「八十八年十一月二十一日至十月二十九日原告進行機器修正調整」
      等語，正屬於一般空車試轉的正常工作範圍，可見原告該期間業已進行試車。
三、證據：提出工程合約書、八十八年五月二十六日原告公司函、八十八年八月十三
    日被告專案檢討會議決議影本、八十八年十月十五日吉磊公司函、八十八年十月
    十八日被告八八０五六八七二號函、八十八年十月十八日被告八八０五六八七三
    號函、隔牆及維修孔平面圖、桃園市垃圾分類回收及壓縮打包工廠新建工程招標
    規範、實做實算工程未付工程款金額計算書表、試車及運轉短付金額計算書、八
    十八年九月二十九日、十二月八日、十二月十六日、十二月二十日及八十九年一
    月十日、一月二十四日、二月九日原告公司函、「桃園市垃圾壓縮廠隔牆工程」
    估價單詳細表，並聲請訊問政人陳茂修。
乙、被告方面：
一、聲明：原告之訴及其假執行之聲請均駁回，及如受不利判決，願供擔保，請准宣
    告免為假執行。
二、陳述：有關系爭工程逾期罰款之計算，被告於八十九年一月二十八日已事先發函
    告知原告，原告得知後並無異議，並於八十九年二月初與被告及吉磊公司三方於
    工程結算書上用印簽認同意確定，且未加註任何保留意見，有工程結算書足憑。
    且從該工程結算書上可知，其中明文記載「本工程結算數量及金額本商同意特此
    簽認」，發包工程竣工計價單亦均詳載加減帳及逾期罰款數額，原告於核對無訛
    簽認並受領工程款項後，顯與被告達成逾期罰款扣款與加減帳之合意，雙方合意
    終結原合約工程款請求與給付關係。准此，原告另以本件訴訟請求給付合約工程
    款，顯乏依據，茲再將原告所主張之各項請求不應准許之理由分述如下：
（一）逾期罰款部份：
  １、被告並未同意原告公司延緩安裝機器設備至八十八年十月十七日，原告主張被
      告同意延緩機器進場安裝至八十八年十月十七日之證據，顯屬誤解。此有下列
      幾點足證：
（１）八十八年八月十三日之協調會協調會議並未邀請原告公司與會，會議後會議記
      錄亦未發給原告公司，足見該會議之性質不發生同意原告公司延緩安裝機器設
      備之意思表示效果。縱使吉磊工程顧問公司果真有將會議記錄傳真予原告，亦
      不發生被告有要求或同意機器延緩至八十八年十月十七日始進廠之法效，因為
      「此期間壓縮打包之機器設備延緩進廠，以免影響整體工程品質，但總工程期
      限仍以原合約為準」之真意乃係「對於整體工程品質有影響而須配合延緩機器
      進廠時，應延緩至不影響時進廠，但延緩不得影響總工程期限」甚明。且原告
      有關「增建垃圾壓縮廠內隔牆工程要求機器設備延緩進廠安裝，必須等增建工
      程完工後始能進行機械安裝」之說詞，並非事實，此由多數機器設備於隔牆工
      程完工前即進廠安裝足以證明。
（２）八十八年八月十三日至八十八年十月十七日間，監造公司曾要求原告將垃圾壓
      縮打包機進場，且要求原告公司應依規範規定備齊相關證明文件，有八十八年
      九月十六日監工日報表足稽，該監工日報表，均有原告用印確認，原告尚難諉
      為不知。
（３）被告桃市清字第八八０五六八七二號函限原告公司於八十八年十月二十日前進
      場安裝完成之通知，應係催告性質，雖然用詞較為緩和，但尚不得以此迻釋成
      「此時方得進場」。
 ２、被告桃市清字第八八０五六八七三號函乃原告於九二一地震後申請延展工期，
     被告在參酌監造公司之建議後，於八十八年十月十八日同意延展試車及驗收期
     間至十一月三十日為止，此由其用語為：「本所同意延展至八十八年十一月三
     十日前完成所有試車運轉及驗收工作」可證之不誣。據此可知，被告同意延展
     的屬於試車期間，並不影響原告之前有逾期進口安裝機械之事實，且桃市清字
     第八八０五六八七三號函內容未提及機器設備安裝枝節，更證明被告同意延展
     工期至八十八年十一月三十日，不表示機器進口安裝無逾期。
 ３、工程結算書中之逾期罰款計算，已考量本工程有新增隔牆工程與九二一地震等因
     素，因而綜合性地以原告自八十八年八月二十四日（依契約約定應於開工九十日
     內即八十八年八月二十三日前安裝完成機器設備）至垃圾壓縮打包機進口之日期
    （八十八年十月十一日）結算逾期天數為四十九天。
（二）加帳部份：
１、原告以本件工程合約關係主張加帳處理，其請求是否有理，自應以本件工程合約
    及範圍作判斷。至於獨立之「隔牆工程」發包及變更設計作業程序如何，並不影
    響本件訴訟勝負之判斷。且「隔牆工程」本非原告所承包，其相關發包及變更作
    業程序本無告知原告之必要；至於「隔牆工程」所變更減縮部份，轉由或還原由
    原告於本件垃圾打包機工程中施作，其所需增加之工程價款僅一百餘萬元，該項
    目屬契約工程項目，且未及本件工程總價之一成，依據工程合約第十二條第（四
    ）款規定，因無進行變更設計作業程序之必要，僅依實作數量計價即可。進而言
    之，原告若主張其所稱之八項施作屬於應加帳項目，且該八項目並非原契約工程
    項目而屬新增項目者，則應另為變更設計後方予以計價，原告應舉證證明該八項
    工程為業主依據本件合約要求變更設計或增加施作之項目，否則其請求即應予駁
    回。茲就原告所提出之八個項目逐一說明，未加帳處理之理由：
（１）有關一比三水泥砂漿粉刷：此部份原工程設計中並未定作或要求，原告自行施
      作，應屬於原告默示同意自行吸收部份；至於竣工圖必須與現場實際施作相符
      ，因而予以繪入，但並非表示本工程即有此部份之定作。
（２）有關漆EPOXY以及輸送機維修孔鑄鐵板及支撐安裝部份：此二部份原工程設計
      中亦未要求此部份施作，乃屬原告選擇將輸送機安裝於地面下（安裝方式未必
      須如此），導致有地下凹槽及地下內牆面存在，原告乃自行漆上EPOXY以及設
      置輸送機維修孔鑄鐵板及支撐，此部份因屬原告選擇安裝機器方式所衍生之附
      屬配置，應視為輸送機之安裝必要配置及成本，已包含於機、電設備工程費之
      輸送機項下，不應另予計價。
（３）有關三吋PVC管、安裝３００MMφRCP管及埋設天溝及安裝等部份：該等部份乃
      屬於屋頂鋼板設計原必須包含之排水設施；且因原告選擇將排水設計為「二側
      往中間匯流、再以導流管及地下管往二側排放」之方式，因而衍生出有該三項
      配置之必要，應屬於原告安裝鋼板屋頂所必須之配置及成本，已包含於土建工
      程費之鋼構及鋼板等項下，不應另予計價。
（４）有關２００MMφHDPE管及埋設及垃圾壓縮打包機基座U型溝格柵蓋板安裝部份
      ：此二部份乃因原告決定將垃圾壓縮打包機安裝於目前之位置，導致必須另外
      設置內部排水相關設備（原設計已配置好對外排水），應視為安裝垃圾壓縮打
      包機之必要附屬配備及成本，不應另予計價。
２、原告於八十九年五月九日呈遞所謂的「隔牆工程」估價單詳細表，主張所標示之
    八項工程發包與其他廠商但實際由其所施作，並質疑可能由其他廠商領款，因而
    無法給付給原告云云。原告上開主張純屬臆測，茲說明如下：
（１）原告所呈遞之前揭「隔牆工程」估價單詳細表，乃變更工程前之資料。
（２）該另案隔間牆工程發包後，因發現有與本件工程部份重疊者（本件工程本已涵
      蓋或由原告公司施作較妥者），因而予以變更工程，將垃圾壓縮廠內原應由原
      告依據本件工程施作部份刪減，還原由原告公司施作，至於垃圾壓縮廠外部份
      則仍由富穎公司承作並計價結算。
３、依據證人陳茂修所述以及當庭所呈意見書可知，原告主張應另計價之所謂八項工
    程，依據工程監造單位之意見，顯然屬於契約十項工程涵蓋範圍或承包商設計問
    題，不應另行計價。監工單位均係依據合約規範執行，有監工日報表足稽。監造
    單位或驗收單位既然亦認定所謂未另計價之八項工程，為契約十項工程所涵蓋或
    原告施作方法所必須之配置，則縱使有口頭要求施作或修正，亦屬正當。
（三）試車運轉部份：
１、依監工日報表顯示運轉試車期間為八十八年十月三十日起至十一月三十日止；八
    十八年十一月十九日召開之「桃園市垃圾分類回收及壓縮打包廠工程協商會議」
    會議記錄結論一、「運轉試車於十月三十日起至十一月三十日止」，原告公司總
    經理林義成亦有與會足證；且原告八十八年十二月八日台百環科字第二０四號函
    自承：「…十月三十日起至十一月三十日止本工程全系統試車運轉，期間短暫，
    人員臨時聚集，如今…」。
２、原告八十八年十月二十一日至同月二十九日乃進行初驗與複驗與機器修正調整，
    並非所謂各設備試車之進行，此期間監工日報表亦無試車之記錄。
３、合約中之試車單價分析表有關「藥品及鐵線」列有二個月，顯係基於招標規範第
    壹、五項下規定「試車及運轉期間為六十個日曆天」以及第壹、十六、（二）項
    下規定「全系統試車達到連續正常運轉之連續時間不得少於三十天」，亦即此單
    價分析乃針對全系統試車最高可能為二個月而分析，空車運轉根本不須「藥品與
    鐵線」等耗材。可見應計價者僅為全系統試車，本件全系統試車僅三十天，自僅
    準此三十天計價，原告主張有空車運轉十天被告應給付藥品及鐵線云云，更屬無
    據。
三、證據：提出桃園市公所桃市清字第八八０七００一四號、桃市清字第八八０六六
    八九一號函、工程結算書及發包工程竣工計算單、八十八年八月二十日桃市清字
    第八八０四五八八四號函、八十八年九月十六日及十月二十一日至十月三十日監
    工日報表、進口報單影本、八十八年十月十九日桃園市垃圾分類回收及壓縮打包
    廠工程協商會議記錄、八十八年十二月八日台百環科字第二０四號函、八十八年
    十二月七日桃市清字第八八０六六八九一號函、營繕工程結算驗收證明書、「隔
    牆工程」結算書。
    理    由
一、兩造爭執要旨
（一）逾期罰款部分：原告主張與被告簽訂「桃園市垃圾分類回收及壓縮打包工廠新
      建工程」合約，承攬被告之工程。被告於八十八年八月十三日垃圾場新址工程
      專案檢討會議，決議原告所承攬之壓縮打包機械應延緩進場，並由被告之工程
      司吉磊公司將該會議記錄傳真予原告，嗣後被告復以八十八年桃清字第八八０
      五六八七二號函知原告：該機械設備應於同年十月十七日進場，並於十月二十
      日安裝完成。原告按其指示，遂於該日將機械安裝完成。且因九二一地震之故
      ，被告同意展延工期至同年十一月三十日，原告即依約在該日完成上開工程之
      試車及運轉，故原告並未有任何逾期情事，被告將逾期罰款自應給付原告之工
      程款中扣除為無理由，故依工程合約所訂，請求被告給付二百十六萬六千七百
      六十五元之工程報酬；且結算書中所載「工程結算數量及金額本商同意特此簽
      認」之文字，為被告以橡皮章所簽蓋，原告絕無同意扣除逾期罰款之積極意思
      表示。被告則以原告於工程結算書中未簽註任何保留意見，其中更明文記載「
      工程結算數量及金額本商同意特此簽認」，發包工程竣工計價單亦均詳載加減
      帳及逾期罰款數額，原告核對無訛後簽領工程款，顯與被告達成逾期罰款扣款
      及加減帳之合意，則原告事後又逾期罰款有所爭執，即乏依據；況被告於八月
      十三日所開之檢討會議，並未邀原告與會，會議所為延緩進場之結論，因未告
      知原告，故並不發生意思表示效果；縱令吉磊公司事後將會議結論告知原告，
      然該會議結論之真意乃係「對於整體工程品質有影響而須配合延緩機器進廠時
      ，應延緩至不影響時進廠，但延緩不得影響總工程期限」甚明。且被告所發之
      函並非表示同意展延機械進場之時間，而係催告原告進場，此由監工日報中亦
      可看出；尚且被告因考量九二一地震對工程進度之影響，僅自契約所訂機械應
      安裝完成之時，計算至原告進口該機械設備之時，結算逾期天數為四十九天等
      語資為抗辯。
（二）實作實算應加帳部分：原告主張施工期間，被告要求另外施作，尚未給付之工
      程，尚有：（１）一比三水泥砂漿粉刷（２）漆EPOXY（３）3吋PVC管及安裝
      （４）200mmψHDPE管及埋設（５）300mm RCP管及埋設（６）垃圾壓縮打包機
      基座Ｕ型溝格柵蓋板安裝（７）輸送機維修孔鑄鐵板及支撐安裝（８）天溝及
      安裝等八項，有竣工圖可資比對，共計八十萬七千九百五十元，此八項工程並
      為另一工程即「隔牆工程」之正式規劃應施作項目，被告自亦應依實作數量給
      付原告。被告則以該八項工程或涵蓋於契約中原告所應施作之基礎工程項下，
      或為原告所自行施作，故不另行計付工程款；甚且依原、被告間簽立之結算書
      ，已載明「工程結算數量及金額本商同意特此簽認」，則原告更無事後再就工
      程數量及金額爭執之理；另原告主張上開八項工程被告在另一工程即「隔牆工
      程」中則有給付等情，實為被告因設計錯誤誤將已發包予原告之工程再行發包
      ，在事後發現即已就該隔牆工程為變更設計，實際上並無給付等語資為抗辯。
（三）試車運轉部分：原告主張依招標規範規定，於所有設備與材料安裝完成後，即
      應進行試車運轉，則原告於八十八年十月二十日將機械安裝完成，為被告所不
      爭執，自十月二十一日起，原告依招標規範所訂即已開始「空車試車」，「空
      車試車」順利後，自十月三十一日起至十一月三十日止，則為「功能試車」，
      被告短付「空車試車」期間十天之工程款，爰依工程合約請求該十天之款項為
      九萬七千一百七十一元。被告則以試車運轉期間依監工日報及八十八年十一月
      十九日召開之「桃園市垃圾分類回收及壓縮打包廠工程協商會議」會議記錄所
      示，確係僅有十月三十日起至十一月三十日止之三十天，且合約中單價分析表
      有關「藥品及鐵線」列有二個月，係以試車運轉期間為六十日曆天為基礎，「
      空車試車」並不需要此等耗材，可見予以計價者僅限「功能試車」等語資為抗
      辯。
二、得心證之理由
（一）逾期罰款部分：
  １、經查，原告主張被告於八十八年八月十三日之專案檢討會議決議：要求壓縮打
      包之機械設備延緩進廠等情，為被告所是認，然被告辯稱：依該會議結論之真
      意，應為避免影響整體工程品質，將壓縮打包機延緩至不影響時進場，但總工
      期仍以原合約為準，故總工期並不因此而受影響。則縱依被告所為之解釋，該
      會議結論仍有延緩機械設備進場之意，且總工期因被告事後以八十八年十月十
      八日桃市清字第八八０五六八七三號函同意展延工期之結果，原告於被告同意
      展延工期之十一月三十日完成所有試車及驗收之工作，故原告亦未逾總工期。
      被告雖另以此檢討會議並未邀請原告參加，事後亦未將會議結論告知原告，故
      並不發生同意延緩進場之意思表示效果等語為抗辯。然原告主張被告之工程司
      即吉磊公司曾將該會議記錄傳真予原告，吉磊公司受被告所委任，其效力與由
      被告通知同。查此檢討會之結論，事關原告工程之計畫進度，依工程合約書第
      十六條所訂被告工程司之職權，吉磊公司將此會議記錄傳真予原告，應與被告
      通知同；且被告屬政府機關，該會議記錄應屬可公開之政府文書，該會議結論
      既未有事後又予更改之情形，則被告依會議結論暫緩機械設備進場為當然之理
      ，被告辯稱因未邀原告與會，事後亦未告知，故不生意思表示之效力云云，殊
      無理由。上開會議結論既有延緩機械設備進場之意，則原告依被告之指示，應
      等待被告再行通知機械設備進場之時間。
  ２、再查，由吉磊公司十月十五日之函文，其說明第一點：「查貴市之垃圾壓縮廠
      隔牆工程已報完工，依鈞所８８、８、１３新址垃圾場工程專案檢討會議結論
      （七）垃圾分類…，在此期間壓縮打包之機械設備延緩進場，以免影響工程品
      質」等文觀之，吉磊公司此函係針對先前會議結論所發。故被告於接到吉磊公
      司此函告知其應儘速通知原告進場後所發之八十八年十月十五日桃市清字第八
      八０五六八七二號函，顯非其所稱之催告函，而係因先前檢討會結論要求被告
      暫緩進場後，所為之進場通知，該函所示之機械設備安裝完成期限為八十八年
      十月二十日已有准予展延工期之意。被告另提出八十八年九月十六日之監工日
      報，表示依該監工日報所載，被告於先前即有要求被告將壓縮打包機進場等情
      ；惟查，依該監工日報所載「進料輸送帶進廠、壓縮打包機進場，請承商依據
      合約提送貨品相關證明文件」等文句，前半段屬敘述性質，實難看出有催告或
      請求之意；又兩造對九月中旬有一部壓縮打包機暫時進場之事實均不爭執，姑
      且不論此部壓縮打包機為被告所指之舊機械，或為原告所稱之應副市長之特別
      要求，為免其政見跳票，先予進廠之機械；然由此監工日報所載之內容觀之，
      應係敘述此部壓縮打包機進場之情形，而非被告要求原告將壓縮把包機進場之
      意。
  ３、末查，被告以原告對於八十九年一月二十八日被告函知表示予以逾期扣款之通
      知未曾異議，且已在工程結算書上用印簽認確定，並未加註任何保留意見，該
      結算書上載明「工程結算數量及金額本商同意特此簽認」，而發包工程竣工計
      價單亦均詳載加減帳及逾期罰款數額，原告對此罰款應已與被告達成合意，無
      事後再加爭執之理云云資為抗辯。然原告已於八十九年三月七日起訴請求被告
      給付此不當扣除之工程款，則被告所述，原告就八十九年一月二十八日被告逾
      期扣款之通知函無異議等情，即不可採。另工程結算書中，雖確實載有「工程
      結算數量及金額本商同意特此簽認」等文句，而原告主張此係被告以橡皮章所
      蓋，伊並無積極之意思表示，故不生就工程款數額協議之效果等語，亦不可採
      ，蓋原告於結算書中蓋章即對該文句有默示同意之意，自亦發生意思表示之效
      果；然結算書主要係就工程項目之計價予以計算，並未論及逾期罰款部分，將
      逾期罰款自工程款中扣除，係於發包工程竣工計價單及營繕工程結算驗收證明
      書上記載，則原告既否認有就逾期罰款與被告達成合意之情形，而「工程結算
      數量及金額本商同意」等文句，僅載於工程結算書中，殊無將其擴張及於發包
      工程竣工計價單及營繕工程結算驗收證明書之理，而原告雖於發包工程竣工計
      價單及營繕工程結算驗收證明書蓋章，並受領工程款，但尚難即以此認定原告
      就工程逾期罰款已與被告達成合意，則依結算書所載原告僅係就工程之數量及
      金額無異議而已。
  ４、綜上所述，被告既已將機械設備安裝完成之時間延至八十八年十月二十日，則
      原告已於上開工期完成機械設備之安裝，並無逾期之情事，且原告並未就此逾
      期罰款部分放棄權利。則原告本於工程合約請求被告給付因不當扣除工程逾期
      罰款所短付之二百一十六萬六千七百六十五元工程款為有理由，應予准許。
（二）實作實算應加帳部分：
  １、經查，被告對原告確實有施作此部分工程，並不爭執，惟抗辯此八項工程除一
      比三水泥砂漿粉刷為原告自行施作，並非原工程合約要求之範圍，應視為原告
      願自行吸收此部分費用外，其餘七項則為發包予原告之基礎工程項目所涵蓋，
      故不另計價，且經證人陳茂修即被告之工程司吉磊公司董事長證述：「垃圾打
      包工程中，發包給原告的是屬於廠內的大工程，另有場外的小工程發包給其他
      廠商。原告所提之八項工程本屬發包給原告之工程，所以無另外計價之問題。
      因本套機械設備龐大且特殊，故安裝上有一些基本土木電工之基礎，應由原告
      施作…」等語（見本院八十九年六月八日言詞辯論筆錄），並於本院八十九年
      六月二十九日言詞辯論期日提出各項平面圖附卷，並證稱：因垃圾打包機發包
      給原告後，發現有一些缺失，要再做隔牆工程，因此把預算書提報給公所，依
      照經驗此隔牆工程應發包給原告較完善，才不會產生介面接合不良之問題，惟
      工程依規定有一定之發包程序，後來公所發包給另一廠商，在核對隔牆工程時
      ，發現有隔牆介面接合不良及原告所稱八項原應由原告承作之部分，竟包含在
      （發包給另外廠商）之契約內，為使二廠商介面清楚，即將重複之八項工程（
      自發包給另外廠商之契約內）刪除，並針對該另外發包之隔牆工程作變更設計
      ，屬於場內部分仍由原告自行吸收施做，至於原告所施做非原契約之範圍內，
      則再實做實付，至於場外部分由另外廠商依約承作，並將重複之八項刪除等語
      。觀以證人提出之相關圖說可知：原告主張被告應實做實付之（１）一比三水
      泥砂漿粉刷（２）漆EPOXY部分：此乃因承包商將機械安裝於地面下，為防止
      垃圾廢水腐蝕混凝土必須漆好EPOXY所為之必要程序工作，因屬承包商配置方
      式（就機械安裝地面上或地面下等）衍生問題，費用應由承包商自行吸收；（
      ３）3吋PVC管及安裝則屬於土建工程鋼構施工及其他配合材料項下；（４）
      200mm ψHDPE管及埋設部分，則因廠內廢水引導至集水井為承包商之責任，屬
      機電設備工程費數屬設備項下；（５）300mm  RCP管及埋設，因原設計構想係
      以天溝導水至兩側落水，承包商則以天溝導水至中間落水再以300mm  RCP管排
      水，與原設計功能相同，被告乃以同意，由承包商自行吸收；（６）垃圾壓縮
      打包機基座Ｕ型溝格柵蓋板安裝，此屬機電設備工程費之附屬設備項下，故不
      另計價，（７）輸送機維修孔鑄鐵板及支撐安裝，此因承包商即原告將機械安
      裝地面下，衍生出之附屬工作，費用應由承包商吸收，因安裝方式不一定為地
      面下；（８）天溝及安裝則因天溝已經包含於土建工程之鋼構施工及其他配合
      材料項下，此八項工程或因原告自行選擇安裝方式而衍生之工作，或因已經包
      含於其他工程項目計價範圍內，原告再行主張被告應行付款，即屬無據。
  ２、況查，縱使該八項工程並不包含於原告所施作之基礎工程中，因原告係本於工
      程合約請求，則依原告主張，其另行施作之十八項次工程，其中十項次，因為
      工程估價單內找得到相同名稱，故被告予以支付，此八項工程則為合約工程項
      目外，故被告未予計付，則原告主張該八項工程為合約工程項外之其他新增工
      程項目，依合約第十二條所訂，自應予以變更設計後，原告方得依合約請求，
      原告對此部分是否有變更設計並未舉證以實其說，依民事訴訟法第二百七十七
      條舉證責任之規定，原告欲依據工程合約請求此部分工程款，則有未合。
  ３、末查，被告抗辯原告於工程結算書中已就工程結算數量及金額表示同意等語，
      並提出工程結算書以為證，依上述逾期罰款部分第三點所述，原告既以為如此
      之默示意思表示，則應認原告對工程數量、金額已同意被告之計價，並無再行
      爭執之理，是原告主張被告應給付實作時算部分加帳之工程款八十萬七千九百
      五十元為無理由。
（三）試車運轉部分：
  １、經查，原告就十月二十一日至十月三十日是否為空車運轉期間，除提出招標規
      範，表示依該規範所訂，原告應於安裝完成後即開始試車，及原契約約定之試
      車期間六十日，即是包含空車運轉時間等推測方法間接證明原告已於十月二十
      一日即開始試車外，並未能確實舉證以實其說；而依被告提出該段期間之監工
      日報及八十八年十一月十九日協商會議之會議記錄，均載係於十月三十日起試
      車運轉；而十月二十一日至十月三十日之施工日報縱記載原告進行機械修正調
      整，則亦難以此看出係指空車運轉，故原告所主張有所謂空車運轉期間，實難
      採信。
  ２、次查，依工程結算書所載，試車運轉部分之計價，係以所用「藥品」及「鐵線
      」之數量予以計算，並非以運轉之時間作為計算之標準，況被告主張空車運轉
      不需使用藥品及鐵線，亦為原告所不爭執，應認被告之主張為真正，是原告依
      其提出之計算書，比照功能試車運轉所需使用之藥品、鐵線金額，按日數比例
      計算空車運轉時被告未予計付之工程款，則無理由。
  ３、末查，試車運轉部分之工程款，為結算書中原告與被告就工程數量及金額達成
      合意之範圍，故縱有漏列，原告亦無再為請求之理。
（四）綜上所述，本件原告依工程合約，請求被告給付因不當扣除逾期罰款，而短付
      之二百一十六萬六千七百六十五元工程款，及自八十九年三月十八日起至清償
      日止，按年息百分之五計算之利息，為有理由，應予准許，逾此部份之請求為
      無理由，應予駁回。
三、假執行之宣告：
    兩造均陳明願供擔保，請准宣告假執行或免為假執行，關於原告勝訴部分，經核
    無不合，爰酌定相當擔保金額准許之，併准許之。至原告敗訴部分，其假執行之
    聲請，已失所附麗，應予駁回。
四、本件判決事證以臻明確，兩造其餘攻擊防禦及舉證，核與判決結果無影響，爰不
    另一一論述，附此敘明。
五、據上論結，本件原告之訴為一部有理由、一部無理由，依民事訴訟法第七十九條
    但書、第三百九十條第二項、第三百九十二條判決如主文。
中      華      民      國    八十九    年      九      月      十四      日
                                        臺灣桃園地方法院民事第二庭
~B法      官  林孟宜
右為正本係照原本作成
如對本判決上訴須於判決送達後廿日內向本院提出上訴狀
中      華      民      國    八十九    年      九      月     十五     日
~B書  記  官  姜國駒


司法院資訊處製作；財團法人民間司法改革基金會備份。
